最高法院刑事判決　　　　　　九十六年度台上字第五六七六號
上　訴　人　台灣高等法院檢察署檢察官
上　訴　人
即　被　告　乙○○
　　　　　　　　　　1
選任辯護人　袁健峰律師
被　　　告　甲○○
上列上訴人等因被告等違反公職人員選舉罷免法案件，不服台灣
高等法院中華民國九十六年六月二十六日第二審判決（九十五年
度選上訴字第九七號，起訴案號：台灣桃園地方法院檢察署九十
四年度選偵字第六０號），提起上訴，本院判決如下：
    主  文
原判決撤銷，發回台灣高等法院。
    理  由
本件原判決撤銷第一審關於上訴人即被告乙○○、被告甲○○無
罪之判決，改判論處乙○○以對於有投票權之人，交付賄賂，而
約其為一定之行使罪刑，及仍諭知甲○○無罪之判決，固非無見
。
惟查：（一）公職人員選舉罷免法（下稱選罷法）第九十條之一
第一項之投票行賄罪，以對於有投票權之人，行求、期約或交付
賄賂或其他不正利益，而約其不行使投票權或為一定之行使者為
構成要件。其行求、期約、交付行為，係屬階段行為。行求賄選
階段，屬行賄者單方意思表示行為，不以相對人允諾為必要。交
付賄選階段，除行賄者有實施交付賄賂行為外，因對收受賄賂者
，刑法第一百四十三條有投票受賄罪之處罰規定，二者乃必要共
犯中之對向犯，以二個以上之行為者，彼此相互對立之意思經合
致而成立犯罪，雖不以收受者確已承諾，或進而為一定投票權之
行使為必要，仍須於行賄人交付賄賂或其他不正利益時，受交付
之相對人對其交付之目的已然認識而予收受，其交付賄賂或其他
不正利益之犯行始克成立，行賄者始成立交付賄賂罪。如行賄者
與受賄者無此意思合致或被拒絕時，則祇成立行求賄賂罪。原判
決於事實欄認定：乙○○交付新台幣（下同）五萬元賄款，當場
遭黃政雄拒絕，乙○○見狀遂將五萬元置於現場衣物下方，黃政
雄擬當場退還上開賄款時，適甲○○進入屋內而未果。嗣甲○○
於民國九十四年十月二十九日成立競選總部，黃政雄乃於當日將
該五萬元交給甲○○競選總部之工作人員等情，揆之前開說明，
乙○○之行為僅止於行求賄賂階段，尚未達對於有投票權之人交
付賄賂之程度，原判決認係交付賄賂，有適用法則不當之違法。
（二）選罷法第九十條之一第一項之賄選罪係以對於有投票權之
人，行求期約或交付賄賂或其他不正利益，而約其不行使投票權
或為一定之行使為構成要件。亦即須視行為人主觀上是否具有行
賄之犯意，而約使有投票權人為投票權一定之行使或不行使；客
觀上行為人所行求期約或交付之賄賂或不正利益是否可認係約使
投票權人為投票權之一定行使或不行使之對價；以及所行求、期
約、交付之對象是否為有投票權人而定。上開對價關係，在於行
賄者之一方，係認知其所行求、期約或交付之意思表示，乃為約
使有投票權人為投票權一定之行使或不行使；在受賄者之一方，
亦應認知行賄者對其所行求、期約或交付之意思表示，乃為約使
其為投票權一定之行使或不行使。且對有投票權人交付之財物或
不正利益，並不以金錢之多寡為絕對標準，而應綜合社會價值觀
念、授受雙方之認知及其他客觀情事而為判斷（本院九十二年台
上字第八九三號判例意旨參照）。原判決事實欄記載：乙○○交
付五萬元予黃政雄，「央請黃政雄於桃園縣蘆竹鄉鄉長選舉行使
投票權時投票予甲○○，並請其幫忙拉票投票給甲○○」等語，
如果無訛，則該五萬元，似非完全係約其投票權為一定之行使（
即於桃園縣蘆竹鄉鄉長選舉行使投票權時投票予甲○○）之對價
，惟就該部分之對價為何? 原審未調查審認，有判決不備理由及
調查職責未盡之違法。（三）選罷法第九十條之一第一項之投票
行賄罪，係以對於「有投票權之人」行求、期約或交付賄賂或其
他不正利益，而約其不行使投票權或為一定之行使為構成要件。
故有罪判決書，除應於事實欄就被告行賄之對象係「有投票權之
人」乙事，詳予認定外，並應於理由內說明為此認定所憑之證據
及其理由，始足為適用法律論罪科刑之依據。原判決事實欄雖認
定乙○○行賄之對象黃政雄，係桃園縣蘆竹鄉（第十五屆）鄉長
選舉之「有投票權之選民」，惟未於理由內說明為此認定所憑之
證據及其理由，顯不足為適用法律之依據，自有理由不備之違法
。（四）無罪之判決，依法既應記載其理由，則對於被告被訴之
事實及其不利之證據資料，如何不足以證明被告犯罪，均應逐一
詳述其理由，否則即有判決理由不備之違法。證人黃政雄於九十
四年十一月四日檢察官偵查中證稱：「當天是乙○○先入屋，他
拿五萬元給我，我說我沒有在拿這種錢，所以拒絕，但是他就直
接放在我折好的衣服下方，兩三分鐘後，甲○○就進來，我也跟
甲○○說我不能拿，甲○○說以後有很多東西要我幫忙，但是我
還是跟他說我不能收這個錢，後來他們就走了，我還當場跟他們
講等到他們成立競選總部那天，我會把錢還給他，他還開有收據
給我，說是感謝狀。」（見偵查卷第二七頁）。上開不利於甲○
○之證據何以不足採取？原判決未詳為說明，即為甲○○無罪之
認定，有理由不備，併有調查未盡之違法。以上或為上訴意旨所
指摘，或為本院得依職權調查之事項，應認原判決有撤銷發回更
審之原因。末按甲○○因另涉違反選罷法案件，經台灣桃園地方
法院檢察署移送本院併辦部分（該署九十六年度選偵字第一九號
），與本件甲○○被訴部分有無裁判上一罪關係而為本件起訴效
力所及，案經發回，宜併注意及之。
據上論結，應依刑事訴訟法第三百九十七條、第四百零一條，判
決如主文。
中　　華　　民　　國　九十六　年　　十　　月　二十五　日
                      最高法院刑事第六庭
                          審判長法官  孫　增　同
                                法官  吳　昆　仁
                                法官  吳　　　燦
                                法官  李　英　勇
                                法官  呂　永　福
      本件正本證明與原本無異
                                      書  記  官
中　　華　　民　　國　九十六　年　　十　　月　 三十 　日
                                                      Ｑ
